臺灣高等法院刑事判決　　　　　　　　 94年度上訴字第449號
上　訴　人　台灣宜蘭地方法院檢察署檢察官
上　訴　人
即　被　告　甲○○
上列上訴人因侵占等案件，不服臺灣宜蘭地方法院93年度訴字第
441號，中華民國93年12月31日第一審判決（起訴案號：臺灣宜
蘭地方法院檢察署93年度發查偵字第39號，移送併辦案號：94年
度偵字第562號），提起上訴，本院判決如下：
    主  文
原判決撤銷。
甲○○連續意圖為自己不法之所有，而侵占對於業務上所持有之
物，處有期徒刑壹年捌月。偽造如附表二所示之署押均沒收。
    事  實
一、甲○○自民國（下同）七十九年十月十六日起至九十三年三
    月底止，在南山人壽保險股份有限公司（以下簡稱南山人壽
    公司）工作，擔任南山人壽公司宜蘭縣羅東鎮純精通訊處區
    經理兼業務代表，有為南山人壽公司招攬保險、代為收取保
    費之業務上之職權，為執行業務之人。因遭人倒債，財務週
    轉失靈，竟意圖為自己不法之所有，並基於概括之犯意，自
    九十年起至九十三年三月間止，連續於如附表一所示之時間
    ，收受如附表一所示南山人壽公司投保客戶張紹金等二十一
    人所繳交之保險費、清償保單貸款之本金與利息後，以易持
    有為所有之意思，在宜蘭地區予以侵占入己，挪為私用，合
    計侵占金額為新臺幣（下同）五百二十一萬零九十元（侵占
    之時間、金額均詳如附表一）。又為防止遭挪用保費之保戶
    發覺其侵占犯行，復基於行使偽造文書之概括犯意，自九十
    年五月二十九日起至九十三年二月十二日止，連續於如附表
    二所示之時間，以如附表二所示保戶葉瓊美等六人之名義，
    分別在申請書上偽造如附表二所示要保人、被保險人、業務
    員之署名，用以偽造「契約內容變更申請書」私文書共十張
    ，並持以行使持交南山人壽公司，申請變更要保人之收費地
    址，使葉瓊美等人無法收到南山人壽公司之催繳保費通知書
    ，足以生損害於葉瓊美等人及南山人壽公司。
二、甲○○復意圖為自己不法所有，承前行使偽造文書之概括犯
    意，及行使變造私文書、詐欺取財之概括犯意，自九十年起
    至九十三年止，於如附表三編號１、３、４、５所示之時間
    ，以李國田、葉瓊美、林邱紅花前所投保之保單，以掃瞄機
    掃瞄後，更改為年金保險之方式，連續偽造如附表三編號１
    、３、４、５所示南山人壽公司保險單各一紙，旋持以向投
    保之客戶李國田、葉瓊美、林邱紅花行使，致渠等三人陷於
    錯誤，而交付如附表三所示金額之保險費。又於如附表三編
    號２所示之時間，以上開方式，將李慧君原所投保之終身還
    本保險，變更為十年期之儲蓄保險，以此方式變造南山人壽
    公司保險單，持向投保之客戶李慧君行使，使李慧君陷於錯
    誤，而交付如附表三編號２所示之保險費，合計共詐取三百
    七十一萬四千六百八十元得手，足以生損害於南山人壽公司
    及李國田等四人。嗣因甲○○所繳交給公司之支票均遭退票
    ，甲○○遂於有偵查犯罪權限之公務員發覺其犯罪前，具狀
    向台灣宜蘭地方法院檢察署檢察官自首而接受裁判。
三、案經甲○○自首及南山人壽公司訴由台灣宜蘭地方法院檢察
    署檢察官偵查起訴及移送併辦。
    理  由
一、訊之被告甲○○對於右揭犯罪事實，除關於保戶李鳳玉部分
    辯稱：僅有侵占九萬零三百十八元云云外，其餘均坦承不諱
    ；核與告訴人南山人壽公司指訴之情節，及證人張紹金、張
    素卿、陳美紅、程麗馨、黃淑珍、謝素君、李鳳玉、李國田
    、林美麗、莊連壽、林邱紅花、葉瓊美、莊媄娜、練李杏紅
    、陳簡錦英、陳雪子、林彩雲、傅麗貞、莊鎮豪、黃淑惠、
    張政議、林素素、林姈瑱、余阿猜、李重盛於偵查中供證之
    情節相符，並有被告偽造之南山人壽契約內容變更申請書十
    張、偽造之南山人壽保險單四份、變造之南山人壽保險單一
    份，及張紹金、張素卿、陳美紅、程麗馨、黃淑珍、謝素君
    、李鳳玉、李國田、林美麗、林鈺蕙、葉瓊美、莊媄娜、練
    李杏紅、陳簡錦英、陳雪子、林彩雲、傅麗貞、李惠美、黃
    淑惠之聲明書各一件、被告就侵占情形所提出之說明書二十
    二件附卷可稽；此部分被告之自白，應屬可信。次查，關於
    保戶李鳳玉部分，被告雖辯稱：伊曾為李鳳玉辦理保單復效
    ，故實際上僅挪用復效後之保費九萬零三百十八元等語。惟
    查，被告在原法院審理中已坦承向李鳳玉收取八十九年度、
    九十年度及九十一年度保險費後，並未立刻交給南山人壽公
    司，乃先行挪用云云（見原審卷第108頁）；則被告於挪用
    李鳳玉之保險費用，未依規定繳回公司時，已然係以易持有
    為所有之意思予以侵占入己；縱事後再為李鳳玉辦理保單復
    效，亦不能解免其侵占罪責之成立，是被告此部分之辯解尚
    不足採。本案事證明確，被告犯行應堪認定。
二、核被告所為：
  (一)如犯罪事實欄一所示之行為，係犯刑法第三百三十六條第二
    項業務侵占、同法第二百十六條、第二百十條行使偽造私文
    書罪；如犯罪事實欄二所示之行為，係犯刑法第二百十六條
    、第二百十條行使偽造、變造私文書、第三百三十九條第一
    項詐欺取財之罪。其中偽造署押行為乃偽造私文書之部分行
    為，不另論罪；又被告偽造、變造私文書後復持以行使，其
    偽造、變造私文書之低度行為應為行使偽造、變造私文書之
    高度行為所吸收，僅論以高度之行使偽造、變造私文書罪。
  (二)被告所為先後多次業務侵占罪、先後多次詐欺取財罪，及先
    後多次行使偽造私文書罪、一次行使變造私文書罪，各自均
    時間緊接，所犯又分別為構成要件相同之罪名，顯係各自均
    基於概括之犯意反覆為之，均為連續犯，應分別依刑法第五
    十六條之規定，各論以一業務侵占罪、一詐欺取財罪，及一
    情節較重之行使偽造私文罪，並各加重其刑。
  (三)被告侵占余阿猜、李重盛保險費部分之犯罪事實雖未經檢察
    官提起公訴，然此部分核與已起訴之業務侵占犯行，有連續
    犯之關係，屬裁判上之一罪，本院自得併予審判。
  (四)被告就犯罪事實欄一所示之行為，係以行使偽造私文書之手
    段以遂其業務侵占之目的，其所犯業務上侵占罪與行使偽造
    私文書罪間，有方法結果之牽連關係；就犯罪事實欄二所示
    之行為，係以行使偽造私文書之方法，使人陷於錯誤而交付
    保險費，所犯詐欺取財罪與行使偽造私文書罪間，亦有方法
    結果之牽連關係，為牽連犯；應依刑法第五十五條之規定，
    從重論以業務侵占罪一罪。公訴人認被告所犯上開犯罪事實
    欄一所示之連續業務侵占罪與犯罪事實欄二所示之連續行使
    偽造私文書罪間，其犯意各別，行為互殊，應分論併罰，尚
    有未當。
  (五)被告於有偵查犯罪權限之公務員發覺犯罪前，即向台灣宜蘭
    地方法院檢察署檢察官具狀自首，係對於未發覺之罪自首而
    接受裁判，應依刑法第六十二條前段之規定減輕其刑。
三、原審據以論罪科刑，固非無見。惟查：(一)未及就被告侵占余
    阿猜、李重盛保險費犯行併予審判，自有未合。(二)被告所犯
    業務侵占、詐欺取財罪與行使偽造私文書罪間，有方法結果
    之牽連關係，為牽連犯；應依刑法第五十五條之規定，從重
    論以業務侵占罪一罪；原判決認被告所犯上開犯罪事實欄一
    所示之連續業務侵占罪與犯罪事實欄二所示之連續行使偽造
    私文書罪間，其犯意各別，行為互殊，應分論併罰，亦有未
    洽。被告之上訴意旨以其侵占保戶李鳳玉部分之款項僅有九
    萬零三百十八元，原審量刑過重指摘原判決不當；及檢察官
    依告訴人南山人壽公司請求上訴之意旨，以原審量刑過輕指
    摘原判決不當，雖均無理由；然原判決既有前述之可議，仍
    屬無可維持，應由本院予以撤銷改判。爰審酌被告犯罪之動
    機在謀取不法財物，其侵占、詐取保險費之次數、金額，行
    使偽（變）造私文書之次數，對告訴人造成之損害，及犯罪
    後已坦承部分犯行，尚知悔悟，並配合告訴人清查侵占金額
    以減輕損害，且亦與告訴人成立和解，然尚未部履行全部款
    項之態度等一切情狀，分別量處如主文所示之刑。偽造之如
    附表二所示之署押，應依刑法第二百十九條之規定宣告沒收
    。
據上論斷，應依刑事訴訟法第369條第1項前段、第364條、第299
條第1項前段，刑法第56條、第336條第2項、第216條、第210條
、第339條第1項、第55條、第62條前段、第219條，罰金罰鍰提
高標準條例第1條前段判決如主文。
本案經檢察官田炳麟到庭執行職務。
中　　華　　民　　國　　94　　年　　4 　　月　　21　　日
　　　　　　　　　刑事第十三庭  審判長法　官  劉景星
                                      法  官  陳志洋
                                      法  官  陳博志
以上正本證明與原本無異。
如不服本判決，應於收受送達後十日內向本院提出上訴書狀，其
未敘述上訴之理由者並得於提起上訴後十日內向本院補提理由書
（均須按他造當事人之人數附繕本）。
                                      書記官  陳嘉文
中　　華　　民　　國　　94　　年　　4 　　月　　22　　日
附錄：本案論罪科刑法條全文
第三百三十六條第二項
    對於業務上所持有之物，犯前條第一項之罪者，處六月以上
    五年以下有期徒刑，得併科三千元以下罰金。
第二百十六條
    行使第二百十條至第二百十五條之文書者，依偽造、變造文
    書或登載不實事項或使登載不實事項之規定處斷。
第二百十條
    偽造、變造私文書，足以生損害於公眾或他人者，處五年以
    下有期徒刑。
中華民國刑法第三百三十九條第一項
    意圖為自己或第三人不法之所有，以詐術使人將本人或第三
    人之物交付者，處五年以下有期徒刑、拘役或科或併科一千
    元以下罰金。
